臺灣高等法院臺中分院刑事判決　　　　　 　 民國九十三年度上訴字第一○八四號
　　上　訴　人　臺灣彰化地方法院檢察署檢察官
　　被　　　告　甲○○
右上訴人因被告違反毒品危害防制條例案件，不服臺灣彰化地方法院九十三年度訴字
第一八七號，中華民國九十三年五月二十八日第一審判決（起訴案號：臺灣彰化地方
法院檢察署民國九十三年度毒偵字第五四號），提起上訴，本院判決如左：
    主      文
上訴駁回。
    理      由
一、公訴意旨略以：被告甲○○前因施用第一級毒品海洛因案件，經觀察、勒戒後，
    認無繼續施用毒品之傾向，由臺灣彰化地方法院檢察署檢察官於民國九十一年八
    月九日以九十一年度毒偵字第一八一三號不起訴處分確定。詎仍不知悔改，復基
    於施用第一級毒品海洛因之犯意，於九十二年十月三十日上午十時許，在彰化縣
    埤頭鄉○○村○○路十八之一號旁之路邊，以將海洛因滲入香菸內點燃吸食之方
    式，施用第一級毒品海洛因。嗣於同日下午三時四十五分許，經警採集尿液送驗
    呈現鴉片類陽性反應，始悉上情，因認被告涉犯毒品危害防制條例第十條第一項
    之施用第一級毒品罪嫌。
二、按起訴之程序違背規定者，應諭知不受理判決，刑事訴訟法第三百零三條第一款
    定有明文。復按毒品危害防制條例業於九十二年七月九日經總統以華總一義字第
    ○九二○一二一九三○號修正公布，並自九十三年一月九日施行，修正前該條例
    第二十條、第二十二條及第二十三條規定，依施用毒品者之犯次為第一次犯、五
    年後再犯、五年內再犯或三犯以上而異其刑事處遇程序。即第一次犯者，應送觀
    察、勒戒（期間不得逾一月），如無繼續施用毒品傾向，則予釋放，並為不起訴
    之處分或不付審理之裁定；如有繼續施用毒品傾向，則送強制戒治。五年內再犯
    者，如其第一次曾經強制戒治，則不再送觀察、勒戒，逕送強制戒治，並依法追
    訴處罰或裁定交付審理；如其第一次犯未經強制戒治，則仍送觀察、勒戒，如無
    繼續施用毒品傾向，應即釋放，並為不起訴之處分或不付審理之裁定，如有繼續
    施用毒品傾向，應送強制戒治並依法追訴處罰或裁定交付審理。三犯以上者，不
    再送觀察、勒戒，逕送強制戒治，並依法追訴處罰或裁定交付審理。又強制戒治
    期間為一年，執行滿三個月，得停止強制戒治出所付保護管束，保護管束期滿未
    經撤銷，視為強制戒治期滿。修正後該條例第二十條、第二十三條規定，簡化施
    用毒品之刑事處遇程序，僅區分初犯、五年內再犯；初犯，經觀察、勒戒或強制
    戒治，應為不起訴之處分或不付審理之裁定；觀察、勒戒或強制戒治執行完畢釋
    放後五年內再犯，即依法追訴或裁定交付審理。凡執行觀察、勒戒、強制戒治完
    畢釋放，或不起訴之處分，或為不付審理之裁定、免刑之判決、不付保護管束之
    裁定等裁判後，再犯施用毒品罪者，均屬再犯，即應依法訴追或裁定交付審理。
    修正後毒品危害防制條例第三十五條雖為刑法第二條關於新舊法適用之特別規定
    ，惟該條文僅就新法「施行前繫屬之案件」為規範之對象，至於在舊法時期犯罪
    ，於新法「施行後繫屬之案件」如何適用法律，則無明文，於此情形自應回歸刑
    法第二條，以為適用法律之依據。又犯施用毒品罪，經觀察、勒戒後，無繼續施
    用毒品傾向，經檢察官為不起訴處分，五年內再犯者，如何處理，新舊法規定有
    別，業如前述。依舊法規定，應再裁定送勒戒處所觀察、勒戒，經觀察、勒戒後
    ，無繼續施用毒品傾向者，仍應為不起訴處分；有繼續施用毒品傾向者，始依法
    追訴。倘依新法規定，則無論有無繼續施用毒品傾向，一律依法追訴。於此情形
    ，自以舊法之規定，有利於行為人（至於經觀察、勒戒後，有繼續施用毒品傾向
    者，依舊法規定，除依法追訴外，雖應令入戒治處所施以強制戒治，似對行為人
    不利。然比較有利、不利，應就該法律全部規定作整體之觀察，依舊法第二十四
    條規定，於強制戒治之執行，檢察官認為無執行刑之必要者，得聲請法院裁定免
    其刑之執行；倘依新法，則無從免其刑之執行，自仍以舊法有利於行為人）（最
    高法院九十三年台非第一四六號判決參照）。
三、經查，本件被告所涉施用第一級毒品之犯罪時間係九十二年十月三十日上午十時
    許，核被告係在舊法時期犯罪，並在新法實行後之九十三年三月一日，經公訴人
    提起公訴而繫屬於臺灣彰化地方法院（有彰化地方法院收文章一枚在卷可憑），
    且被告前因初犯施用毒品案件，經送執行觀察、勒戒後，因無繼續施用毒品之傾
    向，由臺灣彰化地方法院檢察署檢察官於九十一年八月九日，以九十一年度毒偵
    字第一八一三號案件為不起訴處分確定，有臺灣高等法院被告全國前案紀錄表及
    臺灣彰化地方法院檢察署刑案查註紀錄表各一份在卷可考。本件被告係於上開不
    起訴處分確定後之五年內，二犯施用毒品案件，依照前開說明，自應適用最有利
    於被告之修正前毒品危害防制條例第二十條第二項、第三項之規定；換言之，被
    告應先經觀察、勒戒之程序，並視觀察、勒戒之結果，如認有繼續施用毒品傾向
    者，始符合起訴追訴之要件，倘經評定無繼續施用毒品傾向，則應由檢察官為不
    起訴之處分。然被告前開所涉施用第一級毒品罪嫌之行為，未經公訴人先行聲請
    裁定送執行觀察、勒戒，尚未具備修正前毒品危害防制條例第二十條第二項、第
    三項所定之送執行觀察、勒戒後，經評定有繼續施用毒品傾向之起訴要件。其起
    訴程序尚有未洽，揆諸上開法條規定，原判決為不受理之判決，經核並無違誤，
    公訴人上訴意旨認應適用修正後毒品危害防制條例予以訴追審判，指摘原判決不
    當，非有理由，應予駁回，並不經言詞辯論為之。
四、至臺灣彰化地方法院檢察署檢察官以九十三年七月二十八日乙○輝新九十三年毒
    偵一八六九字第二五七九三號函移送併辦（即臺灣彰化地方法院檢察署九十三年
    度毒偵字第九二一號、第一八六九號）之被告甲○○所涉施用第一級毒品罪嫌部
    分，因前開起訴部分之被告所涉施用第一級毒品罪嫌，業經原審為不受理之判決
    ，是移送併辦部分與已起訴部分既無何併辦意旨書所載之連續犯裁判上一罪關係
    且未據起訴，應退回檢察官為妥適處理，附此敘明。
據上論斷，應依刑事訴訟法第三百六十八條、第三百七十二條，判決如主文。
中      華      民      國　    九十三     年     八      月   三十一 　日
                                臺灣高等法院臺中分院刑事第二庭
                                      審判長法  官　羅　禮　政
                                      　　　法  官  蔡　聰　明
                                      　　　法  官　陳　欣　安
右正本證明與原本無異。
如不服本判決應於收受送達後十日內向本院提出上訴書狀，其未敘述上訴之理由者並
得於提起上訴後十日內向本院補提理由書（均須按他造當事人之人數附繕本）。
　　　　　　　　　　　　　　　　　　　　　　書記官  紀  美  鈺
中      華      民      國　    九十三     年     九      月     一 　　日
                  Ｒ
